【裁判字號】    99,消債抗,14
【裁判日期】    990423
【裁判案由】    更生事件
【裁判全文】
臺灣屏東地方法院民事裁定            99年度消債抗字第14號
抗  告  人  甲○○
代  理  人  鄭明達律師
上列抗告人因消費者債務清理條例更生事件，對於中華民國99年
1 月20日本院98年度消債更字第220 號所為裁定提起抗告，本院
裁定如下：
    主  文
抗告駁回。
抗告費用新臺幣壹仟元由抗告人負擔。
    理  由
一、按債務人對於金融機構因消費借貸、自用住宅借款、信用卡
    或現金卡契約而負債務，在聲請更生或清算前，應提出債權
    人清冊，以書面向最大債權金融機構請求協商債務清償方案
    並表明共同協商之意旨；自債務人提出協商請求之翌日起逾
    30日不開始協商，或自開始協商之翌日起逾90日協商不成立
    ，債務人得逕向法院聲請更生或清算，消費者債務清理條例
    第151 條第1 項、第153 條分別定有明文。申言之，債務人
    受法院裁定開始更生或清算程序者，其生活、資格、權利等
    均將受限制，該等程序係債務清理之最後手段，於債務人無
    法與債權人協商時，始適用更生程序或清算程序清理其債務
    。債務人對於金融機構因消費借貸、自用住宅借款、信用卡
    或現金卡契約而負債務，其法律關係較單純明確，金融機構
    並已訂有債務協商機制，如能協商成立，債務人或不須依本
    條例聲請更生或清算，可疏減法院負擔，有效分配司法資源
    。為使債務人得自主解決其債務，爰設本條，明定債務人對
    於金融機構因消費借貸、自用住宅借款、信用卡或現金卡契
    約而負債務之情形，採行協商前置主義，債務人於聲請更生
    或清算前，應先行提出債權人清冊，依現行銀行公會債務協
    商機制之實務運作，債務人因消費借貸、自用住宅借款、信
    用卡或現金卡契約而負債務，係以書面向最大債權金融機構
    請求協商債務清償方案，爰明定債務人在聲請更生或清算前
    ，應由其向最大債權金融機構請求共同協商（第151 條第1
    項之立法理由參照）。為免協商程序之延滯影響債務人清理
    債務，債權人如遲不開始協商，或債務清償方案遲未能協商
    成立，應許債務人逕向法院聲請更生或清算，以儘速清理債
    務，早日重建經濟生活，爰設本條。為使受理協商之金融機
    構調閱債務人之財產、收入、業務及信用狀況，及參與協商
    之金融機構得及時取得資訊，並使債權人、債務人雙方得充
    分溝通，爰修正本條所定期間（第153 條之立法理由參照）
    。又聲請更生或清算不合程式或不備其他要件者，法院應以
    裁定駁回之，但其情形可以補正者，法院應定期間先命補正
    ，復為同條例第8 條所明定。
二、抗告意旨略以：抗告人聲請更生，係主張「本件債務人確實
    曾於98年6 月間，向最大債權銀行國泰世華銀行，掛號寄交
    前置協商申請書，國泰世華銀行亦確實於98年6 月9 日收到
    債務人前置協商申請文件，協商期間已自98年6 月9 日之翌
    日起，即98年6 月10日起開始起算，迄今顯然已逾90日且協
    商不成立，債務人自得依消費者債務清理條例第153 條規定
    ，逕向法院聲請更生」。依現在債權銀行前置協商進行之實
    際情況，實際上均係由承辦人，以電話先行通知債務人清償
    方案，如債務人同意其方案後，再約定時間地點，由債務人
    前往簽約，達成協議，完成協商程序。如債務人無法接受其
    方案，債權銀行即不再通知到場時間，直接發給協商不成立
    證明書。故所謂之「到場協商」，本來即徒具形式，銀行承
    辦人根本無更改清償方案之權限。就抗告人參與協商之情形
    ，最大債權銀行於收受抗告人前置協商聲請後，曾由承辦人
    多次以電話通知抗告人，債權銀行提議之清償方案，抗告人
    亦確實在衡量相關情形後，以電話多次與最大債權銀行承辦
    人，協商清償方案。債權銀行當時先是提出每月清償新臺幣
    （下同）6,700 元，年利率6%之清償方案，嗣後又提出每月
    5,000 元，年利率0%之清償方案，抗告人於綜合考量自己現
    在財務狀況艱困，及尚有非銀行體系債務等情形，認自己實
    在無力負擔，預期無法成立協議，才依現行銀行協商作業實
    務，未到場簽約，並非抗告人故意無故不到場，故意不成立
    協商，爰請廢棄原裁定等語。
三、經查：抗告人確曾於98年6 月向最大債權銀行國泰世華銀行
    申請前置協商，經洽談，惟其向該銀行表示考量非金融機構
    債務無法納入前置協商，故無法負擔該銀行提供之任何還款
    方案，欲直接聲請更生程序，且通知面談兩次皆無故不到場
    面談，前置協商自始未開始等情，業據國泰世華銀行於原審
    具狀陳明無訛（見原審卷第26～27頁），核與抗告意旨所陳
    ：抗告人於綜合考量自己現在財務狀況艱困，及尚有非銀行
    體系債務等情形，認自己實在無力負擔，預期無法成立協議
    ，才未到場等語大致相符，堪信屬實。至抗告意旨所稱：依
    現行銀行協商作業實務，實際上均係由承辦人，以電話先行
    通知債務人清償方案，如債務人無法接受其方案，債權銀行
    即不再通知到場時間，直接發給協商不成立證明書云云，若
    果屬實，抗告人應可輕易取得協商不成立證明書，實則不然
    。以抗告意旨所言：所謂之「到場協商」，本來即徒具形式
    云云，更可見抗告人早已預設不成立協商之立場，蔑視最大
    債權銀行要求其到場協商之通知，對於協商程序毫無尊重，
    洵屬故意無故不到場無誤。固然依國泰世華銀行於原審提供
    之抗告人申請協商之相關資料，該銀行於98年7 月7 日掛號
    寄出協商開始通知函，形式上已開始協商，但嗣因通知面談
    兩次，均有預告抗告人不到場將予退件之紀錄，抗告人仍皆
    無故不到場，始於98年8 月18日再掛號寄出視為未請求前置
    協商通知函（見原審卷第32～34頁），該銀行之處理方式，
    難謂有何不當。從而，抗告人本無協商之真意，堪予認定，
    其所為協商之請求，應係單獨虛偽意思表示，而為相對人所
    明知，依民法第86條但書規定，因此無效，亦即該銀行所稱
    之前置協商自始未開始。基此，抗告人並不符合消費者債務
    清理條例第151 條第1 項之規定，亦不符合同條例第153 條
    之規定，自不得逕向法院聲請更生或清算。
四、綜上所述，為貫徹前揭消費者債務清理條例所定之協商前置
    主義之規範目的，所謂協商，應本於誠信原則為真意之協商
    ，始屬之。核抗告人所為，難認符合協商前置主義，其逕向
    原審為更生之聲請，即屬要件之欠缺，且上開欠缺又屬無從
    補正，原裁定駁回抗告人之聲請，理由雖略有不同，但結論
    並無二致，抗告意旨求予廢棄，為無理由，應予駁回。
五、依消費者債務清理條例第11條第2 項、第15條，民事訴訟法
    第495 條之1 第1 項、第449 條第2 項、第95條、第78條，
    裁定如主文。
中    華    民    國    99    年    4     月    23    日
                  民事第二庭    審判長法  官  張世賢
                                      法  官  胡晏彰
                                      法  官  蔡嘉裕
正本係照原本作成。
本裁定不得再為抗告。
中    華    民    國    99    年    4     月    23    日
                                      書記官  蘇小雅

司法院資訊處製作；財團法人民間司法改革基金會備份。
